【裁判字號】    98,易,647
【裁判日期】    990409
【裁判案由】    妨害自由
【裁判全文】
臺灣雲林地方法院刑事判決               98年度易字第647號
公  訴  人  臺灣雲林地方法院檢察署檢察官
被      告  丙○○
上列被告因妨害自由案件，經檢察官提起公訴（98年度偵字第38
59號），本院判決如下：
    主      文
丙○○以其他非法方法，剝奪人之行動自由，未遂，處有期徒刑
陸月，如易科罰金，以新臺幣壹仟元折算壹日。
    事實及理由
壹、犯罪事實：
    丙○○之妻因與丙○○發生爭吵，遂離家與友人乙○○同住
    ，丙○○欲尋回其妻，以給付生活費新臺幣（下同）50,000
    元為由，與乙○○相約至雲林縣斗南鎮○○路○ 段麥當勞速
    食店旁（下簡稱麥當勞）見面。嗣於民國98年7 月1 日凌晨
    1 時30分許，在麥當勞旁，丙○○竟基於剝奪人行動自由之
    犯意，手持折疊刀1 把抵住乙○○之背部，脅迫乙○○搭乘
    其所駕駛之車牌號碼9R-4125 號自用小客車一同前往乙○○
    住處尋找其妻，並以若不從即「要讓你死」、「讓你全家人
    死」、「讓你全家人好看」及「要載到山上洗三溫暖」等語
    恫嚇乙○○，致生危害於乙○○之生命安全。嗣因警據報到
    達現場，丙○○見狀乃將折疊刀丟至車下，旋即駕車離去而
    未得逞。
貳、認定犯罪事實所憑證據及理由：
  一證據能力部分：
    (一)按被告以外之人於偵查中向檢察官所為之陳述，除顯有不
      可信之情況者外，得為證據，刑事訴訟法第159 條之1 第
      2 項定有明文。檢察官在偵查中對被告以外之人所為之偵
      查筆錄，性質上屬傳聞證據，惟刑事訴訟法規定檢察官代
      表國家偵查犯罪、實施公訴，依法其有訊問被告、證人及
      鑑定人之權，證人、鑑定人並須具結，而實務運作時，檢
      察官偵查中向被告以外之人所取得之陳述，原則上均能遵
      守法律規定，不致違法取供，其可信度極高。職是，被告
      以外之人前於偵查中已具結而為證述，除反對該項供述得
      具有證據能力之一方，已釋明「顯有不可信之情況」之理
      由外，不宜遽指該證人於偵查中之陳述不具證據能力。證
      人即告訴人乙○○於於檢察官面之證述筆錄〔見臺灣雲林
      地方法院檢察署98年度偵字第3859號卷（下稱偵卷）第29
      至31頁〕，係檢察官令渠以證人身分具結後所為之證述，
      有該證人結文附卷可稽（見偵卷第32頁），被告未提及檢
      察官在訊問時有不法取供之情形，亦未釋明上開證人之證
      述有何顯不可信之情況，依上開規定，上開證人在檢察官
      面前之證述筆錄，自得作為本案證據使用。
    (二)又被告以外之人於審判外之陳述，雖不符刑事訴訟法第15
      9 條之1 至之4 等4 條規定，而經當事人於審判程序同意
      作為證據，法院審酌該陳述作成時之情況，認為適當者，
      亦得作為證據，同法第159 條之5 第1 項定有明文。經查
      ，除上開證人在檢察官面前之證述筆錄外，本判決後開引
      用各該被告以外之人於審判外之陳述，原則上均不得作為
      證據使用，惟被告在本院審理中明示同意上開證據有證據
      能力（見本院卷第13頁），本院審酌上開證據製作時之情
      況，並無違法不當之情事，認為以之作為證據應屬適當，
      揆諸前開規定，應認該等供述證據例外具有證據能力。
  二證明力部分：
    被告固坦承因妻子離家與乙○○同住，伊於98年7 月1 日凌
    晨1 時30分至麥當勞旁，與乙○○商談給付妻子生活費事宜
    等情，惟矢口否認恫嚇乙○○，並持刀脅迫其上車，辯稱：
    乙○○要我償還50,000元，妻子才要還給我，我沒有拿刀抵
    著乙○○，我只是說我錢給她，要她帶我去找我妻子，刀子
    是我朋友的，我看到刀子放在乘客座，覺得奇怪，就把刀子
    丟到車下，我不知道警察來了，是乙○○跟我說警察來了，
    叫我快走，我才離開云云。惟查：
    (一)乙○○於警詢時陳稱：98年7 月1 日1 時30分許在麥當勞
      旁，被告持扣案之藍波刀恐嚇我，要我乘坐他所駕駛之車
      號9R-4125 號自小客車去找他太太，如果我不從就要殺了
      我，我當時非常害怕等語。證人乙○○另於檢察官面前具
      結證稱：被告說要給他太太50,000元，他太太不敢去拿，
      就由我出面幫她拿，後來稍微講不攏，我站在車門旁，他
      站在我後面，一直要求我上車，說要帶我去洗三溫暖，還
      要我帶他去找他太太，如果我不帶他去找，他說要給我好
      看，要給我死，要對我家人不利，他拿刀子放在我背部，
      當時我不知道是什麼東西，路人看到報警，警察來後，他
      把東西放在地上，我才知道是1 把刀子等語。證人乙○○
      於本院審理時亦具結證稱：被告之妻因遭被告家暴後就跑
      到我那邊，被告聯繫他太太，說要支付生活費，要他太太
      回去，他太太請我去跟被告拿這筆錢，我朋友「阿輝」載
      我到麥當勞就離開了，被告問我為何他太太沒有來，我告
      訴被告不知道她在何處，被告叫我上車帶他去找他太太，
      我拒絕後，被告就拿東西抵住我背部，把我押到右後車門
      ，打開車門要我上車，並說如果不帶他去，要對我不利，
      載我去山上洗三溫暖，要讓我和我全家人死，給我全家人
      好看等話恐嚇我，之後警車來了，有閃警示燈，被告看到
      警車就把東西丟下開車離去，之後警察找到扣案的刀子等
      語。證人即警員甲○○於本院審理時則證稱：當天勤務中
      心通報有人打110 報案，說是爭吵案件，我們就到現場去
      處理；到達麥當勞前，警車有閃警示燈，在對向就看到被
      告和告訴人，告訴人坐在路邊小石檯上，被告站在副駕駛
      座旁，後來警車迴轉停在被告車子後方約1 、2 公尺，被
      告看到我下車，就對告訴人咆哮，之後繞到駕駛座，我看
      到被告丟東西的手勢和金屬敲到地面的聲音，他丟完東西
      馬上開車離去，被告開走車子後，刀子就在地上，我們發
      現時刀子是展開的樣子。
    (二)是證人乙○○就伊於98年7 月1 日1 時30分許至麥當勞與
      被告洽談給付生活費，卻遭被告持刀脅迫伊乘坐車號9R-4
      125 號自小客車，帶領被告找尋其妻，被告並向乙○○恫
      稱如不從即「要讓你死」、「讓你全家人死」、「讓你全
      家人好看」及「要載到山上洗三溫暖」等話語乙節，於警
      詢、檢察官面前及本院審理時堅證不移，前後一致，核與
      證人即警員甲○○於本院審理時證述目擊被告將所持之摺
      疊刀丟至車下之情節相符，並有扣案之折疊刀1 把可資佐
      證。又扣案之折疊刀經甲○○發現時係展開之狀態，而被
      告見警車到達，旋即棄刀逃逸，益證證人乙○○所述被告
      持刀恫嚇、脅迫其上車，嗣後見警車到來，始畏罪逃逸等
      情，確為真實無訛。
    (三)被告雖為前開辯詞，然查：被告係將手上所持之折疊刀丟
      至車下，並無從駕駛座拿東西出來之動作，業經證人甲○○於本院審理時證述明確，是被告供稱其係從駕駛座踏板
      處將摺疊刀取出丟至車下，即難採信。且被告於警詢時陳
      稱：扣案之刀械是在我車上，是我朋友綽號叫大頭所有，
      我不知道姓名及年籍，沒有他的聯絡電話；我是因為乙○○說「警察來了，你趕快離開」，我才駕駛自小客車離去
      。然於檢察官面前則供稱：車子之前是我太太在開，我不
      知道刀子是不是我太太的，我那天有將車子借給我朋友李
      秋水，他在臺中豐原，不知詳細地址。嗣於本院98年12月
      10 日 審理時則供稱：我根本不知道警察來，是乙○○跟
      我說警察來了，叫我快走，我就走了，因為我剛執行出來
      ，警察來了也是會害怕。於99年3 月8 日審理時又改稱：
      我當時有喝酒又開車，所以看到警察才要跑。是被告就扣
      案之摺疊刀係何人所有，及伊於警車到達時旋即駕車離開
      現場之原因，供述前後不一，其辯詞之可信度即低。且如
      被告當時未有任何不法情事，何以於乙○○告知警察來了
      ，旋即棄械逃逸？是被告前開辯詞，與常情有違，顯係臨
      訟卸責之詞，不足採信。
    (四)綜上，本件事證明確，被告之犯行應堪認定。
、論罪科刑之理由：
  一按查刑法第302 條第1 項、第304 條第1 項及第305 條之罪
    所保護之法益均為人之行動自由，罪質相同，而第302 條第
    1 項之法定刑較其他者為重，且處罰之範圍包括私行拘禁及
    其他非法方法剝奪人之行動自由，所謂非法方法包括強暴、
    脅迫、恐嚇等情事在內。本件原判決既認定上訴人李冠宏夥
    同林嘉等人，共同基於妨害自由之犯意聯絡於先，則其恫嚇
    萬碧玲若報警即殺伊全家，致使心生畏懼，繼而強押萬女上
    車，剝奪其行動自由，同時脅迫其替男友還債，行無義務之
    事，自係包含於妨害萬女行動自由之同一犯意中接續實施，
    雖合於刑法第304 條第1 項以脅迫使人行無義務之事、第30
    5 條以加害生命之事恐嚇他人致生危害於安全之犯罪構成要
    件，但此兩個動作應視為以非法方法剝奪行動自由之部分行
    為，合併成為一個以非法方法剝奪人之行動自由罪，即祇成
    立實質上之一罪，應依刑法第302 條第1 項論處，不另論其
    他兩罪；刑法第302 條第1 項及第304 條第1 項之罪，其所
    保護之法益，均為被害人之自由，縱非法妨害人自由之目的
    ，在使人行無義務之事，或妨害人行使權利，仍逕依第30 2
    條第1 項論罪，並無適用第304 條之餘地（參照最高法院29
    年上字第2359號、29年上字第3757號判例），最高法院82年
    度臺上字第1670號、69年度臺上字第4212號判決要旨可資參
    照。本案被告持刀脅迫乙○○上車，剝奪乙○○之行動自由
    ，並命乙○○帶同其前往找尋其妻，行無義務之事，並恫嚇
    乙○○如不從即要殺害伊及伊全家人，致使乙○○心生恐懼
    ，嗣因警察及時到來而未得逞。被告以脅迫使乙○○行無義
    務之事及恐嚇行為，依前揭最高法院判決要旨，自係包含於
    剝奪乙○○行動自由之同一犯意中接續實施，應僅成立實質
    上之一罪，依刑法第302 條第1 項論處，不另論其他二罪。
  二是核被告所為，係犯刑法第302 條第3 項、第1 項之剝奪行
    動自由未遂罪。起訴檢察官認被告所為係犯刑法第304 條第
    3 項、第1 項之強制未遂罪，容有違誤，然基本社會事實相
    同，本院復在審判中告以上開罪名讓被告答辯，自應依刑事
    訴訟法第300 條之規定變更起訴法條論處。
  三被告已著手於剝奪告訴人行動自由行為之實行，然因警員趕
    到而未得逞，為未遂犯，爰依刑法第25條第2 項規定減輕其
    刑。
  四本院審酌被告前有竊盜、違反肅清煙毒條例、贓物等前科，
    有臺灣高等法院被告前案紀錄表1 份在卷可稽，顯見被告素
    行不良；被告因其妻離家，亟欲尋回其妻，竟以折疊刀脅持
    告訴人，並出言恫嚇告訴人，對告訴人之人身安全造成極大
    之危險，幸而警員及時趕到而未得逞，犯後復指責告訴人促
    使其配偶離家，不見悔意，犯後態度惡劣，暨被告為國中畢
    業，智識程度不高等一切情狀，量處如主文所示之刑，並諭
    知易科罰金之折算標準。
  五扣案之摺疊刀1 把，被告否認為其所有，復無證據證明該摺
    疊刀為被告所有，爰不另為沒收之諭知，附此敘明。
肆、適用之法條：
    依刑事訴訟法第299 條第1 項前段、第300 條，刑法第302
    條第3 項、第1 項、第25條第2 項、第41條第1 項前段，刑
    法施行法第1條之1，判決如主文。
本案經檢察官陳宏瑋到庭執行職務。
中    華    民    國    99    年    4     月     9    日
                  刑事第七庭    法  官  楊欣怡
以上正本證明與原本無異。
如不服本判決，應於收受判決後10日內向本院提出上訴書狀，並
應敘述具體理由；其未敘述上訴理由者，應於上訴期間屆滿後20
日內向本院補提理由書（均須按他造當事人之人數附繕本）。「
切勿逕送上級法院」。
                                書記官  王雪招
中    華    民    國    99    年    4     月     9    日
附錄論罪科刑法條：
中華民國刑法第302條
私行拘禁或以其他非法方法，剝奪人之行動自由者，處5 年以下
有期徒刑、拘役或3 百元以下罰金。
因而致人於死者，處無期徒刑或7 年以上有期徒刑，致重傷者，
處3 年以上10年以下有期徒刑。
第1 項之未遂犯罰之。

司法院資訊處製作；財團法人民間司法改革基金會備份。
